臺灣高雄地方法院民事判決
110年度訴字第482號
原      告  吳文景  
訴訟代理人  蔡凱文    住○○市○鎮區○○○路000號8樓    被    
  告  林慶宗    住○○市○○區○○街000號    
追 加 被告
兼法定代理  
人          林淵清  
追 加 被告  林湘晴  
上三人共同
訴訟代理人  宋瑞政律師
上列當事人間請求遷讓房屋事件，本院於民國111年4月6日言詞
辯論終結，判決如下：
    主    文
一、被告應將門牌號碼高雄市○○區○○街000號房屋（即高雄市○○
    區○○段000○號建物）騰空遷讓返還原告。
二、訴訟費用由被告負擔。
三、原告以新臺幣貳拾陸萬元為被告供擔保後，得假執行。但被
    告如以新臺幣柒拾柒萬貳仟捌佰陸拾元為原告預供擔保，得
    免為假執行。
    理    由
一、原告主張:被告己○○與訴外人乙○○、陳林月琴、林月蘭、林
    銘宏、陳林月嬌及戊○○(合稱乙○○等6人)為兄弟姊妹關係，
    被告丙○○及丁○○為己○○之子。坐落高雄市○○區○○段000地號
    土地(權利範圍:全部，下稱系爭土地)及其上同段608建號建
    物(權利範圍:全部，門牌號碼:高雄市○○區○○街000號，下稱
    系爭房屋，與系爭土地合稱系爭房地)原為己○○及乙○○等6人
    共有，每人應有部分各1/7。乙○○等6人嗣依據土地法第34條
    之1規定將系爭房地出售予伊並簽訂買賣契約（下稱系爭買
    賣契約），於109年11月30日以買賣為登記原因，將系爭房
    地移轉登記伊名下。然系爭房屋現由被告無權占有中，屢經
    催討均未獲置理。為此，爰依據民法第767條第1項規定提起
    本訴。並聲明：㈠被告應將系爭房屋騰空遷讓返還原告。㈡願
    供擔保，請准宣告假執行。
二、被告則以:系爭房屋固經乙○○等6人依據土地法第34條之1出
    售並移轉登記原告名下，且由伊等占有使用中，然乙○○等6
    人出售系爭房屋未獲己○○同意，且系爭房屋另有己○○獨立出
    資增建及頂樓加蓋部分，故原告並未取得系爭房屋所有權。
    又伊等係有權占有使用系爭房屋，蓋系爭房地原為己○○之母
    即訴外人林李秀恨(108年7月15日歿)所有，己○○早於88年11
    月18日即向林李秀恨承租系爭房地全部(下稱系爭租約)，並
    一次性交付全部租金完畢，己○○既與林李秀恨成立系爭租約
    ，系爭房地於林李秀恨死後，即便由己○○及乙○○等6人繼承
    ，並經乙○○等6人依據上揭規定再行出售予原告，己○○仍得
    援引民法第425條規定主張系爭租約關係存在，己○○自有權
    占有系爭房地。又縱認系爭租約不成立，然原告自始知悉己○○已居住於系爭房地，己○○與乙○○等6人已成立使用借貸契
    約(下稱系爭使用借貸契約)，依據債權物權化法理對原告仍
    繼續存在，又原告明知己○○已與乙○○等6人成立系爭使用借
    貸契約，猶仍惡意受讓系爭房地所有權行使物上請求權，原
    告行使權利亦違反民法第148條第2項規定之誠信原則等語資
    為抗辯。並聲明：㈠駁回原告之訴。㈡如受不利判決，願供擔
    保免為假執行。
三、兩造不爭執事項
  ㈠訴外人林秋分（已歿）、林李秀恨（已歿）為配偶關係，共
    育有7子，分別為己○○及乙○○等6人。己○○及乙○○等6人均為
    林李秀恨之繼承人。丙○○、丁○○為己○○之子。
  ㈡依系爭土地謄本暨異動索引所載，系爭土地原為林秋分所有
    。於83年7月5日以分割繼承為登記原因，登記為林李秀恨所
    有。林李秀恨嗣於108年7月15日死亡，系爭土地經己○○及戊○○等6人於109年2月3日辦理繼承登記，登記權利範圍各1/7
    。
  ㈢依系爭房屋謄本暨異動索引所載，系爭房屋於83年8月23日辦
    理第一次登記，登記為林李秀恨所有。林李秀恨死亡後，系
    爭建物經己○○及戊○○等6人於109年2月3日辦理繼承登記，登
    記權利範圍各1/7。
  ㈣依系爭房地謄本暨異動索引所載，系爭土地及房屋於109年11
    月30日以買賣為登記原因，移轉登記為原告所有，權利範圍
    均為全部。
四、本院得心證之理由
  ㈠按所有人對於無權占有或侵奪其所有物者，得請求返還之。
    對於妨害其所有權者，得請求除去之。民法第767條第1項前
    段、中段定有明文。又當事人主張有利於己之事實者，就其
    事實有舉證之責任。民事訴訟法第277條前段定有明文。復
    按以無權占有為原因，請求返還所有物之訴，被告以非無權
    占有為抗辯者，原告於被告無權占有之事實，無舉證責任，
    被告應就其取得占有，係有正當權源之事實證明之（最高法
    院72年度台上字第1552號判決參照）。是以，被告不爭執系
    爭房地目前由被告占有使用中，然爭執原告未取得系爭房屋
    所有權，且為有權占有（本院卷第232頁、第219至223頁）
    ，依據上揭說明，原告應舉證其為系爭房屋所有權人，被告
    以非無權占有為抗辯者，應就有權占有一情負舉證責任。
　㈡原告為系爭房屋所有權人：
　⒈按共有土地或建築改良物，其處分、變更及設定地上權、農
    育權、不動產役權或典權，應以共有人過半數及其應有部分
    合計過半數之同意行之。但其應有部分合計逾三分之二者，
    其人數不予計算。共有人依前項規定為處分、變更或設定負
    擔時，應事先以書面通知他共有人；其不能以書面通知者，
    應公告之。土地法第34條之1第1項、第2項定有明文。又土
    地法第34條之1第4項並未如同法第104條第2項後段設有出賣
    人未通知優先購買權人而與第三人訂立買賣契約者，其契約
    不得對抗優先購買權人之明文，故土地法第34條之1第4項規
    定之優先承購權僅具債權效力。優先承購權人於他共有人出
    賣其應有部分予第三人時，固得行使優先承購權而與該共有
    人訂立同樣條件之買賣契約，然倘該共有人本於其與第三人
    之買賣契約而將出售之應有部分移轉登記予第三人，優先承
    購權人不得主張該買賣為無效而塗銷其移轉登記(最高法院1
    09年度台上大字第2169號裁定意旨參照)。
  ⒉經查，系爭房地原為林李秀恨所有，林李秀恨死亡後由被告
    及乙○○等6人繼承並於109年2月3日辦理繼承登記，登記權利
    範圍各1/7，系爭房地嗣經乙○○等6人於109年9月14日依據土
    地法第34條之1規定出售予原告，並於109年11月30日以買賣
    為登記原因，移轉登記為原告所有，有系爭房地買賣契約可
    參(審訴卷第13頁至第23頁)，且為兩造所不爭執(兩造不爭
    執事項㈡㈢㈣)。是以，乙○○等6人就系爭房地應有部分合計為6
    /7，已逾應有部分2/3，要已符合土地法第34條之1規定，乙○○等6人自得處分系爭房地並移轉登記予原告，本毋庸徵得
    己○○同意，且依據上揭判決意旨，縱未依土地法第34條之1
    第2項通知，己○○亦不得據此主張系爭買賣契約為無效而塗
    銷其移轉登記，足認原告已依法取得系爭房地所有權。
　⒊至被告另抗辯系爭房屋增建及頂樓加蓋部分為己○○出資興建
    ，原告買賣標的不及此部分，僅及於系爭房屋依據使照範圍
    興建部分，並提出增建及頂樓加蓋照片為證（本院卷第257
    頁至第283頁）。惟查：
　⑴按建築物如已足避風雨，可達經濟上使用目的，且具構造上
    及使用上之獨立性，即屬獨立之建築物，得為物權之客體。
    所謂構造上之獨立性，係指建築物有屋頂、四周牆壁或其他
    相鄰之構造物，以與土地所有權支配之空間區隔遮斷或劃清
    界線，得以明確標識其外部範圍之獨立空間。而所謂使用上
    之獨立性，乃指建築物得作為一建築物單獨使用，有獨立之
    經濟效用者而言。判斷建築物有無使用上之獨立性，應斟酌
    其對外通行之直接性、面積、價值、隔間、利用狀況、機能
    、與其他建築物之依存程度、相關當事人之意思以及其他各
    種情事，依社會一般觀念為綜合考量（最高法院106年度台
    上字第941號判決意旨參照）。又按動產附合於不動產，而
    歸不動產所有人取得動產所有權者，須以動產因附合而成為
    不動產之重要成分為要件。所謂成為不動產之重要成分，係
    指此種結合具有固定性、繼續性，而未成為另一獨立之定著
    物而言（最高法院84年度台上字第2625號判決要旨參照）。
　⑵觀諸被告提出照片顯示，系爭房屋增建及頂樓加蓋部分係使
    用水泥、磁磚等建材，自房屋之後方及上方進行擴建並與房
    屋內部空間相互連接，無另外設置牆壁以為區隔，有上開照
    片可憑，被告亦自陳上開增建及頂樓加蓋部分仍使用房屋本
    身之樓梯，無獨立出入口（本院卷第250頁）。是以，縱認
    被告所指增建及頂樓加蓋部分為己○○出資興建，然依據其對
    外通行之直接性、隔間等建築方式及使用情形，增建及頂樓
    加蓋部分並無使用上之獨立性，非屬獨立之建築物，難認具
    獨立之所有權，又上開增建及頂樓加蓋部分與房屋間係使用
    水泥、磁磚等堅固建材相互連接，具有固定性、繼續性， 
    增建及頂樓加蓋部分應已附合而成為該房屋之重要成分，揆
    諸上揭說明，原告購買系爭房屋取得系爭房屋所有權時，自
    有取得上開增建及頂樓加蓋部分之所有權，被告以上情抗辯
    系爭房地範圍不及於增建及頂樓加蓋部分，應屬無據。
　㈢己○○抗辯系爭租約對原告繼續存在，為無理由：
  ⒈按出租人於租賃物交付後，承租人占有中，縱將其所有權讓
    與第三人，其租賃契約，對於受讓人仍繼續存在。前項規定
    ，於未經公證之不動產租賃契約，其期限逾五年或未定期限
    者，不適用之，民法第425條第1項、第2項定有明文。又上
    開規定係於88年4月21日修正公布並於89年5月5日施行，固
    依民法債編施行法第1條後段之規定，租賃契約訂立於新修
    正民法第425條第2項施行後者，始有該條項之適用，若在該
    條修正施行前即已訂立租賃契約，並將租賃物交由承租人占
    有中，縱於修正施行後始將租賃物所有權讓與者，亦無該條
    第2項規定之適用，惟上開規定仍需以租賃契約存在為前提
    。
  ⒉經查，己○○抗辯早於88年11月18日即與林李秀恨就系爭房地
    全部成立系爭租約，不受修正後民法第425條第2項之拘束，
    得依據同條第1項對受讓之原告主張系爭租約繼續存在等情(
    本院卷第220頁)，並提出收據證明單為證(本院卷第77頁)。
    惟查，己○○所提收據證明單實係記載「本人於福隆街141號
    二樓房間出租給己○○，新台幣10萬元整。此證。中華民國88
    年11月18日。收款人戊○○。證明己○○」(按:部分標點符號為
    本院加註以利閱讀)，有該收據證明單可憑，證人戊○○亦到
    庭證稱:該收據證明單為伊親簽，簽訂原因係因系爭房地最
    早為父親林秋分所有，後由母親林李秀恨取得全部，父母及
    7個兄弟姊妹自小即共居於系爭房地，嗣兄弟姊妹各自嫁娶
    搬出，僅林李秀恨及己○○居住於內，伊約於85年間搬出，但
    因伊當時生活較苦，搬出後思及己○○有使用系爭房地全部，
    故想把伊以前使用之系爭房地二樓房間租給己○○，並向其收
    取房租以貼補家用，伊於87年、88年都有收過，都是一次性
    收租10萬元，但只收過這2次，才簽訂該收據證明單以資證
    明，租金實係林李秀恨幫己○○繳納，因林李秀恨不識字，故
    由己○○簽署該收據證明單等語(本院卷第190頁至第192頁、
    第199頁)。是依己○○所提收據證明單之文義及戊○○證詞，反
    係戊○○將系爭房地二樓房間出租予己○○，與己○○抗辯其與林
    李秀恨成立系爭租約承租系爭房地全部，顯有不符，己○○執
    該收據證明單為據，已難認有據，己○○就系爭租約存在乙情
    ，復未提出其他證據，己○○抗辯系爭租約存在一情已難認可
    採，遑論己○○得據此進而援引修正前民法第425條規定抗辯
    系爭租約對受讓原告繼續存在。是以，己○○以上情抗辯其屬
    有權占用，應屬無據。
  ㈣己○○抗辯系爭使用借貸契約對原告繼續存在，為無理由：
  ⒈按以不動產為標的之債權行為，除法律另有規定外，固僅於
    特定人間發生法律上之效力（對人效力之債權相對性），而
    非如物權行為，以登記為公示方法使第三人得知悉之狀態下
    ，並以之作為權利取得、喪失、變更之要件，俾保護善意第
    三人，而對任何第三人均發生法律上之效力（對世效力之物
    權絕對性）。特定當事人間倘以不動產為標的所訂立之債權
    契約，其目的隱含使其一方繼續占有該不動產，並由當事人
    依約交付使用，其事實為第三人所明知者，縱未經以登記為
    公示方法，因已具備使第三人知悉該狀態之公示作用，自應
    與不動產以登記為公示方法之效果等量齊觀，並使該債權契
    約對於受讓之第三人繼續存在，此乃基於「債權物權化」法
    理所衍生之結果（最高法院97年度台上字第1729號判決意旨
    參照）。
  ⒉己○○固抗辯其業與乙○○等6人成立系爭使用借貸契約，原告自
    始知悉上情，依據債權物權化法理，原告應繼受系爭使用借
    貸契約，其占用系爭房屋屬有權占有等語（本院卷第221頁
    至第223頁），原告雖不爭執購買系爭房地時即已知悉林清
    宗居住於內（本院卷第61頁），惟否認本件適用債權物權化
    法理。則依上揭說明，倘若乙○○等6人與己○○間就系爭房地
    有成立債權契約，且此債權契約隱含使己○○繼續占用之意思
    ，並為原告所知悉，方有債權物權化法理適用之可能。惟查
    ：
  ⑴觀諸系爭房屋使用歷程及系爭買賣契約成立過程，己○○與乙○○等6人自幼與父母居住於系爭房地，於林秋分死後，系爭房
    地由林李秀恨單獨所有，嗣因各自嫁娶，自85年起僅林李秀
    恨及己○○繼續同住，業經證人戊○○及乙○○證稱在案(本院卷
    第201頁至第202頁)。林李秀恨嗣於108年7月15日死亡，由
    乙○○代表向東森房屋詢問委賣系爭房地事宜，己○○及乙○○等
    6人即於108年9月16日與雄安國際商用不動產有限公司(即東
    森房屋，下稱東森房屋)及經紀人即訴外人甲○○簽訂委託銷
    售契約書，委託銷售系爭房地，此經證人乙○○、戊○○及甲○○
    證稱在案(本院卷第123頁、第192頁、第202頁至第203頁)，
    並有委託銷售契約書可參(本院卷第161頁至第171頁)，乙○○
    復證述:林李秀恨於108年7月15日死亡，乙○○等6人及己○○均
    為繼承人，因大家都有份，一開始大家尊重己○○，協議由己○○購買，但己○○財力不佳，也有詢問己○○長子即訴外人林志
    鍾以及次子即丙○○有無意願購買，其等亦表示不願意，也有
    詢問其他繼承人也無人願意，故所有繼承人乃協商尋覓仲介
    ，林志鐘也同意，便由伊出面找房仲等語(本院卷第202頁至
    第203頁)，戊○○亦證稱：林李秀恨過世後，兄弟姐妹基於親
    情讓己○○繼續住，沒有收錢，後來乙○○主導賣掉，有跟所有
    兄弟姐妹講，己○○也知道等語（本院卷第192頁）。嗣原告
    表示欲購買系爭房地，原告與己○○及乙○○等6人於109年2月2
    1日即親赴東森房屋親自簽訂系爭房地買賣契約(下稱第一次
    買賣契約)，此有第一次買賣契約可證(本院卷第139頁至第1
    47頁)，並經戊○○、乙○○證稱在案(本院卷第195頁至第196頁
    、第203頁至第206頁)，本院勘驗第一次買賣契約簽訂影像
    光碟亦顯示己○○有親赴現場簽約，有本院勘驗筆錄可參(本
    院卷第234頁)。惟乙○○等6人於109年9月14日又簽訂系爭買
    賣契約(戊○○係於109年11月16日完成簽名)，系爭買賣契約
    其他約定事項欄記載:「1.本案買賣若有他共有人不願出售
    時，雙方同意改依土地法第34條之1規定進行出售。(以下略
    )。7.賣方原就本買賣標的於109年2月21日簽訂買賣契約在
    案，前次契約中雙方同意以660萬元成交，後因賣方間就價
    金分配歧異致無法履約辦理移轉過戶，經賣方催告、解約取
    回原已支付買賣價金110萬元；依前次契約第十條約定，(以
    下略)，現簽約賣方每人願以10萬元作為違約金賠償買方，(
    以下略)」，證人甲○○就此證稱:原告開始聯絡欲購買系爭房
    地時，伊有先詢問林志鍾是否願以原告出價購買，林志鍾考
    慮一個禮拜後表示不願意，伊才聯絡乙○○等6人及己○○簽訂
    第一份買賣契約，但簽訂完畢後，己○○不知何故不願提供印
    鑑證明，伊沒有主動問己○○，伊都是與乙○○連絡，乙○○有說
    好像是己○○簽約完返家後，丙○○拿走己○○之身分證，故無法
    順利辦理印鑑證明，買賣流程因欠缺印鑑證明無法辦理，後
    因賣方違約，東森公司寄發存證信函要求賠償違約金，嗣經
    原告與乙○○等6人協商各賠償10萬元後繼續履約，並以土地
    法第34條之1規定完成本件買賣等語(本院卷第123頁至第124
    頁)，系爭房地於109年11月30日以買賣為登記原因，登記原
    告名下。
  ⑵依上可見，林李秀恨於108年7月15日過世，由己○○及乙○○等6
    人繼承系爭房地，乙○○等6人繼承後雖不排斥仍由己○○無償
    使用系爭房地，然從乙○○證稱繼承後即開始詢問己○○、己○○
    之子及其他繼承人承買系爭房地事宜，以及詢問無果後，己○○及乙○○等6人旋於108年9月16日簽定上開委託契約書出售
    系爭房屋，可見乙○○等6人繼承系爭房地後不久，已著手進
    行出售系爭房地行為，乙○○等6人既已預備出售系爭房地，
    自無可能具同意己○○繼續無償使用系爭房地之意思，難認乙○○等6人有與己○○締結系爭使用借貸契約之意思，至乙○○等6
    人繼承後同意己○○無償使用之舉止，從上述過程觀之，至多
    僅係於系爭房地出售前，基於親情關係不排斥己○○可暫時無
    償使用，尚難以此即過度解讀乙○○等6人有與己○○成立系爭
    使用借貸契約之意思。則依上所述，乙○○等6人既無與己○○
    成立隱含供己○○繼續占用之系爭使用借貸契約，己○○據以抗
    辯本件適用債權物權化法理之基礎，即不存在。且另觀諸原
    告部分，原告雖於購買系爭房地前即知悉己○○居住於內，然
    從己○○參與簽訂上開委託契約，且甲○○均有順利帶看房屋，
    己○○甚而與乙○○等6人親自簽訂第一次買賣契約，第一次買
    賣契約內容其他約定事項第3點更記載「買賣雙方同意於第
    二期款動支新台幣10萬元給所有權人之一的己○○」(本院卷
    第145頁)，己○○一方亦有積極洽談先行取得部分價款，均彰
    顯己○○同意出售系爭房地之意，依客觀第三人角度評價，應
    會認定縱使己○○仍居住於系爭房地，僅為暫時居住，並無持
    續居住之意，是原告自無可能認知己○○有與乙○○等6人有成
    立持續使用系爭房地之債權契約，此與前揭債權物權化法理
    精神，亦有不符。是以，系爭使用借貸契約既難認存在，且
    本件並無債權物權化法理適用空間，己○○以上情抗辯其可援
    引系爭使用借貸契約主張有權占用一情，即屬無據。
  ㈤原告依據民法第767條第1項規定請求被告騰空遷讓系爭房屋
    ，有無理由？被告抗辯原告行使該物上請求權違反誠信原則
    ，有無理由？
  ⒈原告為系爭房屋所有權人，系爭房屋目前由被告占有使用中
    ，且己○○所提抗辯不足證明其為有權占用，業如前述，至丙○○、丁○○更未提出任何證據證明其等為有權占用，可認系爭
    房屋係由被告無權占有，則原告依據民法第767條第1項規定
    請求被告騰空遷讓系爭房屋，自屬有據。
  ⒉被告雖以前詞抗辯原告惡意受讓系爭房屋所有權，行使該物
    上請求權違反誠信原則等語。惟查，按權利之行使，不得違
    反公共利益，或以損害他人為主要目的；行使權利，履行義
    務，應依誠實及信用方法，民法第148條定有明文。惟該條
    所稱權利之行使，不得以損害他人為主要目的者，係指行使
    權利，專以損害他人為目的之情形而言，若為自己之利益而
    行使，縱於他人之利益不無損害，既非以損害他人為主要目
    的，自不在該條所定範圍之內（最高法院45年台上字第105
    號判例意旨參照）。前開權利濫用之規範係對權利行使之限
    制，其要件應嚴格界定，除需具備主觀上專以損害他人為主
    要目的外，客觀上尚須因所取得之利益與他人之損害顯不相
    當始足當之。次按權利之行使，是否以損害他人為主要目的
    ，應就權利人因權利行使所能取得之利益，與他人及國家社
    會因其權利行使所受之損失，比較衡量以定之（最高法院71
    年度台上字第737號判決參照）。經查，依據前述系爭房屋
    使用歷程及系爭買賣契約成立過程，原告主觀應會認知己○○
    及其子女僅係暫時居住系爭房屋，購得後應係同意搬遷，甲○○亦證稱:帶客人看房時，伊會穿制服，就是一般看房子的
    樣子，帶看房子時己○○均在場，丁○○因行動不便也常在系爭
    房屋，伊也有看到林志鍾及丙○○，丁○○有說系爭房屋出售後
    會搬出去等語（本院卷第124頁），難認原告取得系爭房屋
    所有權後，請求被告騰空遷讓系爭房屋係專以損害被告為主
    要目的，且乙○○、甲○○前均證稱有先行徵詢己○○是否購買，
    然未獲同意方進行本件買賣契約，是依上揭規定及說明，原
    告行使上開物上請求權，仍屬依誠實及信用方法所為，並無
    違反民法第148條規定。
五、綜上所述，原告依據民法第767條第1項規定請求被告應將系
    爭房屋騰空遷讓返還原告，為有理由，應予准許。
六、兩造分別陳明願供擔保，請准為假執行及免為假執行之宣告
    ，核與法律規定相符，爰分別酌定相當之擔保金額准許之。
七、本件事證已臻明確，兩造其餘主張及攻擊防禦方法，於判決
    結果不生影響，爰不一一論述，附此敘明。
八、訴訟費用負擔之依據：民事訴訟法第78條、第85條第1項。
中　　華　　民　　國　　111 　年　　5 　　月  　6 　　日
                民事第三庭    審判長法　官 高瑞聰　
　　　　　　　　　                  法  官 鄭珮玟
　　　　　　　　　                  法  官 林家伃
以上正本係照原本作成。　　　　　　　　　
如對本判決上訴，應於判決送達後20日內向本院提出上訴狀，若
委任律師提起上訴者，應一併繳納上訴審裁判費，否則本院得不
命補正逕行駁回上訴。　
中　　華　　民　　國　　111 　年　　5 　　月　　10　　日
                                    書記官 陳郁惠